【裁判字號】    99,易,2302
【裁判日期】    991230
【裁判案由】    詐欺
【裁判全文】
臺灣高雄地方法院刑事判決              99年度易字第2302號
公  訴  人  臺灣高雄地方法院檢察署檢察官
被      告  林有志
上列被告因詐欺案件，經檢察官提起公訴（99年度偵字第18595
號），本院判決如下：
    主  文
林有志幫助犯詐欺取財罪，處有期徒刑貳月，如易科罰金，以新
臺幣壹仟元折算壹日。
    事  實
一、(一)林有志明知金融機構之帳戶為個人理財之重要工具，係個
    人財產、信用之表徵，如將帳戶之金融卡及密碼交予他人使
    用，將有作為財產犯罪工具之可能，且亦知詐欺集團經常利
    用所取得之他人存款帳戶進行轉帳，目的即在取得詐欺款項
    並掩飾其等犯行，以逃避執法人員之查緝，竟仍容任所提供
    之帳戶可能被詐欺集團用以為詐欺取財結果之發生，而基於
    幫助他人實施詐欺取財犯罪之不確定故意，於民國（下同）
    99年3 月15日某時許（起訴書誤載為3 月16日），在不詳地
    點，將其向臺灣銀行高榮分行所申請開立之000-0000000000
    00號（起訴書誤載為000-00 000000000號）帳戶之存摺、提
    款卡及密碼（下稱系爭臺銀帳戶資料），交付予真實姓名、
    年籍不詳之成年人，復提供給該成年人所屬之詐欺集團使用
    。(二)詎該詐欺集團在取得林有志上開帳戶資料後，即基於意
    圖為自己不法所有之犯意聯絡，先於99年3 月16日14時5 分
    許，撥打電話向黃陳麗紅詐稱係伊友人因急用欲借款新臺幣
    （下同）3 萬元等情，黃陳麗紅應允後遂於同日14時11分許
    ，依對方指示匯款至林有志前揭臺銀帳戶。嗣黃陳麗紅查證
    後發覺受騙而報警處理後，循線查悉上情。
二、案經黃陳麗紅訴請高雄市政府警察局左營分局報請臺灣高雄
    地方法院檢察署檢察官偵查起訴。
    理  由
壹、證據能力部分
一、按「被告以外之人於審判外之陳述，雖不符前4 條之規定，
    而經當事人於審判程序同意作為證據，法院審酌該言詞陳述
    或書面陳述作成時之情況，認為適當者，亦得為證據。當事
    人、代理人或辯護人於法院調查證據時，知有第159 條第1
    項不得為證據之情形，而未於言詞辯論終結前聲明異議者，
    視為有前項之同意。」刑事訴訟法第159 條之5 定有明文。
二、本案認定事實所引用之卷內證據資料，除原已符同法第159
    條之1 至第159 條之4 規定，及法律另有規定等傳聞法則例
    外規定，而得作為證據外，並無證據證明係公務員違背法定
    程式所取得，而檢察官及被告於本院行準備程序時，已同意
    其作為本案證據之證據能力，本院審酌前揭陳述作成時之情
    況，並無違法取證之瑕疵，亦認以之作為證據為適當，是本
    件有關被告以外之人於審判外之言詞或書面陳述等供述證據
    ，依前揭法條意旨，自均得為證據。
貳、認定事實所憑之證據及理由
一、訊據被告林有志矢口否認有何幫助詐欺犯行，辯稱：系爭臺
    灣帳戶資料是伊遺失的，伊都有在使用該帳戶，不可能會去
    賣帳戶等語。
二、然查：
  (一)被告就發現遺失系爭臺銀帳戶資料之情節陳述不一：(1)先
    於警詢時供稱不確定於何時遺失，只知道是某個星期一晚上
    約18時左右，在高雄市三民區○○○路152 號前發現的，發
    現遺失後馬上打電話給臺灣銀行的免付費電話通知掛失，隔
    天就親自去銀行辦理掛失手續等語（見警詢卷第2 頁至第3
    頁）；(2)於偵訊時供稱：99年3 月16日（星期二）左右在大
    順二路遺失，發現遺失當天就有打電話給銀行等語（見偵訊
    卷第12頁）；(3)於本院準備程序時供稱：伊發現（遺失）時
    就打080 的電話跟銀行掛失，大約是3 月16日或17日晚上7
    點多等語（見本院99年度審易字第3479號卷第24頁）；(4)於
    本院審判程序時供稱：因為3 月15日伊喝酒醉了，所以機車
    放在大順二路，搭計程車回家，隔天再回去時就發現機車被
    撬開了等語（見本院卷第22頁）；(5)再經本院當庭勘驗臺灣
    銀行高榮分行99年9 月24日高榮營字第09950005471 號函附
    被告於99年3 月16日18時54分撥打臺灣銀行臺北總行電話掛
    失語音錄音檔（見本院99年度審易字第3479號卷第32頁），
    則紀錄被告於電話掛失時明確陳述是星期一遺失存摺及金融
    卡而打電話掛失等詞（見本院卷第16頁），均有不同；被
    告就帳戶使用情形之陳述亦與常情不符：(1)以前揭被告電話
    掛失時所稱過年前才使用系爭提款卡，系爭帳戶已經很久沒
    用了等語（見本院卷第16頁、第17頁），核與系爭臺銀帳戶
    存摺存款歷史明細批次查詢顯示於被害人黃陳麗紅於99年3
    月16日14時11分55秒存入3 萬元前，最近一次使用則係在99
    年1 月8 日以金融卡領取15,000元（99年1 月7 日跨轉存入
    15,0 00 元）後餘額224 元，再前次則係97年11月23日以金
    融卡領取3,006 元（97年11月15日存入3,000 元）之情相符
    （見警詢卷第21頁至第22頁）；(2)然被告於偵訊時竟稱該帳
    戶伊都有在使用（見偵訊卷第13頁），顯與上揭證據不合；
    (3)再以被告於本院審理時所稱「（審判長問：你平常臺灣銀
    行高榮分行存摺與提款卡為何用？）以前是做生意時用的，
    我在賣魚，把一些剩下的錢存入裡面。（審判長問：你今年
    年初使用這存摺與提款卡的機率是否很多？）不會，這個戶
    頭是今年接近過年時有存一筆錢，之後有領出來，何時領的
    忘了。（審判長問：你平常存摺與提款卡放哪裡？）放在機
    車裡，因為我如果賣魚錢不夠，因為我們都是現金交易，而
    我去魚市場都是騎機車。因為平常如果現金不夠可以馬上領
    。（審判長問：你帳戶在99年1 月到3 月，裡面有多少錢？
    ）忘了。因為那本簿子與郵局的本子、提款卡都是放在摩托
    車置物箱裡，是我太太幫我存錢進去的。（審判長問：你中
    國信託與高雄銀行的帳戶，有無使用？）現在沒有在用了，
    最後一次使用很久以前了，當時沒有放在車上，因為裡面沒
    有錢，而臺灣銀行這本我會在裡面存錢，要過年時要買烏魚
    子，會用到比較多錢。」等語（見本院卷第20頁至第22 頁
    ），則被告既以系爭臺銀帳戶為平日賣魚資金轉出轉入所用
    ，何以將此重要帳戶資料置放於不甚安全之機車置物箱，此
    已與常情顯有不符，且既作為買魚資金不足時可供提領之補
    充性功能，亦與被告於97年12月21日提領剩餘224 元後，相
    隔一年有餘，始於99年1 月7 日、1 月8 日分別存入提領
    15,000元之使用情形不合；被告於電話掛失對答反應有異
    ：(1)被告於前揭電話掛失時對於銀行行員查詢其帳戶餘額表
    示與被告所稱之一千元大很多時，被告竟稱「那他那個不就
    十幾萬？」等語（見本院卷第16頁）；(2)對於銀行行員詢問
    是否將卡片交付他人，則即時反應稱「沒有，就不見了，我
    沒有交給別人啊。」等語（見本院卷第17頁）；(3)對於銀行
    行員再次詢問帳戶餘額時又稱「那邊還有幾萬啊？」等語（
    見本院卷第17頁）；(4)對銀行行員說帳戶怪怪的，則稱「怪
    怪喔？那會不會有刑事責任」等語（見本院卷第17頁）；(5)
    準此，被告上揭答覆顯示其對帳戶離手後之使用情形，即帳
    戶內將會有超出原先餘額之金額進出有所查知，對於帳戶離
    手之原因則緊守遺失並否認交付他人，但對於會因此招致刑
    事訟累之狀況則有預見，均與一般人遇此狀況之報失反應有
    異，以被告並無類似事件之刑事偵審經歷，被告上揭反應難
    謂正常，被告就此於本院詢問時稱因有警察朋友才知悉這個
    很麻煩等語（見本院卷第22頁），又與其所述一發現遺失即
    電話掛失之情有所不符；被告就金融卡密碼為他人知悉之
    原因陳述不一：(1)被告先於警詢稱將密碼寫在放置提款卡的
    塑膠套上（見警詢卷第3 頁）；(2)嗣於偵查中稱密碼寫在另
    一紙上，放在置物箱內，伊在置物箱內都有寫伊出生年月日
    及身分證字號，因為要辦信用貸款，怕會忘記伊出生年月日
    及身分證字號等語（見偵訊卷第13頁）；(3)準此，被告所稱
    金融卡密碼乙節已有未合，且既稱其金融卡密碼為出生年月
    日，當庭經檢察官詢問其出生年月日，亦得馬上隨口答出，
    豈有將密碼寫在放置提款卡之塑膠套上之必要，且被告既要
    辦理信用貸款，即須持身分證明文件辦理，則其出生年月日
    及身分證字號均得依該身分證件識明，更無需另謄寫於紙上
    隨同系爭臺銀帳戶置放於不甚安全之機車置物箱，被告就此
    所稱顯不足採。從而，被告上開所辯，不僅多與常情不合
    ，其先後陳述亦有不一，認係卸責之詞，不足採信，
  (二)詐欺集團於前揭時間以上開方法詐使被害人黃陳麗紅匯款30
    ,000元至被告申設之系爭臺銀帳戶內，並隨即遭提領一空之
    事實，為被告所不爭執，並經證人即被害人黃陳麗紅於警詢
    時證述綦詳（見警詢卷第4 頁至第5 頁），復有臺北縣政府
    警察局蘆洲分局延平派出所受理受理詐騙帳戶通報警示簡便
    格式表、受理各類案件紀錄表、受理刑事案件報案三聯單、
    內政部警政署反詐騙諮詢專線紀錄表案件紀錄表、ATM 匯款
    單據影本在卷可憑（見警詢卷第10頁至第15頁），核與被告
    系爭臺銀帳戶存摺存款歷史明細批次查詢結果相符（見本院
    卷第22頁），足見系爭臺銀帳戶確已為詐欺集團用以詐騙被
    害人黃陳麗紅匯款。
  (三)綜合以上，本件事證明確，被告幫助詐欺取財犯行已堪認定
    。被告所犯幫助詐欺取財犯行與何人實際提領黃陳麗紅所匯
    款項無關，被告就此聲請本院調取領取款項之提款機畫面為
    證據，經核並無必要，附此敘明。
三、論罪科刑：
  (一)按刑法上之幫助犯，係對於犯罪與正犯有共同之認識，而
    以幫助之意思，對於正犯資以助力，而未參與實施犯罪之行
    為者而言。是以，如未參與實施犯罪構成要件之行為，且係
    出於幫助之意思提供助力，即屬幫助犯，而非共同正犯。
    核被告將系爭中國信託帳戶之金融卡及密碼，提供予詐欺集
    團使用，使詐欺集團得基於詐欺取財之犯意，向黃陳麗紅詐得
    財物之行為，並無證據證明被告有參與詐欺取財犯行之構成
    要件行為，揆諸前揭說明，自應論以幫助犯。
  (二)核被告所為，係對於詐欺集團成員遂行詐欺取財犯行資以
    助力，係犯刑法第30條第1 項前段、第339 條第1 項之幫助
    詐欺取財罪。另被告係幫助犯，爰依刑法第30條第2 項之
    規定，按正犯之刑減輕之。
  (三)爰審酌被告明知目前國內詐騙行為猖獗，竟仍將帳戶交付他
    人使用，使詐欺集團用以為詐欺取財之犯行，不僅造成執法
    機關不易查緝，嚴重危害社會治安，助長社會詐騙歪風，更
    造成被害人求償困難，犯後復飾詞狡辯，未見悔意，惟念及
    被告並未實際參與詐欺取財犯行，並參酌被害人遭詐騙之金
    額為3 萬元及檢察官當庭求處有期徒刑2 月等一切情狀，量
    處如主文所示之刑及易科罰金之折算標準。
四、綜合以上，應依刑事訴訟法第299 條第1 項前段，刑法第33
    9 條第1 項、第30條第1 項前段、第2 項、第41條第1 項前
    段，刑法施行法第1 條之1 ，判決如主文。
本案經檢察官曾財和到庭執行職務。
中    華    民    國    99    年    12    月    30    日
                  刑事第十三庭  審判長  法  官  黃蕙芳
                                        法  官  王參和
                                        法  官  楊智守
以上正本證明與原本無異。
如不服本判決應於收受判決後10日內向本院提出上訴書狀，並應
敘述具體理由。其未敘述上訴理由者，應於上訴期間屆滿後20日
內向本院補提理由書(均須按他造當事人之人數附繕本)「切勿逕
送上級法院」。
中    華    民    國    99    年    12    月    30    日
                                        書記官   蔡毓琦
附錄論罪科刑法條
中華民國刑法第339條
意圖為自己或第三人不法之所有，以詐術使人將本人或第三人之
物交付者，處5 年以下有期徒刑、拘役或科或併科1 千元以下罰
金。
以前項方法得財產上不法之利益或使第三人得之者，亦同。
前二項之未遂犯罰之。

司法院資訊處製作；財團法人民間司法改革基金會備份。
